臺灣高等法院刑事判決　　　　　　　　　　　　 九十一年度上訴字第三三九九號
　　上　訴　人　臺灣桃園地方法院檢察署檢察官
　　被　　　告　乙○○　男　三.
右列上訴人因被告違反稅捐稽徵法等案件，不服臺灣桃園地方法院九十一年度訴緝字
第八四號，中華民國九十一年九月二十六日第一審判決（起訴案號：臺灣桃園地方法
院檢察署九十年度偵字第一五四六號）是起上訴，本院判決如左：
    主  文
原判決撤銷。
乙○○共同幫助納稅義務人以不正當方法逃漏稅捐貳罪，處有期徒刑參月，如易科罰
金，以參佰元折算壹日。緩刑貳年。
    事  實
一、緣乙○○係設於臺北市松山區○○○路○段二四一號一樓弗青企業有限公司（業
    於民國八十七年九月十六日解散，下稱弗青公司）負責人甲○○（所犯違反稅捐
    稽徵法等案件業經臺灣桃園地方法院於八十六年一月三日，以八十五年度訴字第
    一三一四號判決有期徒刑六月，緩刑二年，於八十六年二月十一日確定在案，所
    犯本案部分已由臺灣板橋地方法院檢察署檢察官以九十年度偵字第六五六八號不
    起訴處分確定在案）之子，亦為弗青公司之股東，明知其父甲○○擬以蒐集未在
    該公司任職領薪之人之身分證影印本，以供其申報弗青公司八十二年度及八十三
    年度之薪資費用，以逃漏該公司逃漏八十二年度及八十三年度之營利事業所得稅
    ，乙○○竟基於幫助弗青公司逃漏稅捐之犯意，找尋友人丙○○（已由臺灣桃園
    地方法院以九十年度訴字第一六八二號判決確定）提供身份證影本，丙○○亦明
    知乙○○蒐集身份證影本之目的係為供幫助公司逃漏稅捐之用，竟與乙○○基於
    幫助納稅義務人以不正當方法逃漏稅捐之犯意聯絡，於八十三年初某日，於台北
    市某不詳地點將其身份證影本交付予乙○○一次，乙○○取得共同被告丙○○之
    身分證影印本後，再交由甲○○先後於八十三年初及八十四年初某日交付不知情
    之某不詳姓名之會計小姐，分別在八十二年度、八十三年度之各類所得扣繳暨免
    扣繳憑單虛偽記載丙○○各於八十二年及八十三年間向弗青公司各領取薪資新台
    幣（下同）一十五萬元，虛增弗青公司八十二年度及八十三年度之營業成本，再
    分別於八十三年五月十一日及八十四年五月十一日持向財政部台北市國稅局辦理
    弗青公司八十二年度及八十三年度之營利事業所得稅申報，而以此不正當之方法
    表示弗青公司於八十二年及八十三年僱用丙○○，於各該年度各支出薪資一十五
    萬元予丙○○，以此不正當之方式幫助弗青公司逃漏八十二年度及八十三年度營
    利事業所得稅各三萬七千五百元計二次，均足以生損害於稅捐稽徵機關課稅之正
    確性及公信力。
二、案經臺灣板橋地方法院檢察署檢察官自動檢舉後呈請臺灣高等法院檢察署移轉臺
    灣桃園地方法院檢察署檢察官偵查起訴。
      理  由
一、認定犯罪事實所憑之證據及理由：
（一）右揭犯罪事實，業據被告乙○○於臺灣板橋地方法院檢察署檢察官偵訊、原審
      及本院審理中坦承不諱，其於原審調查中復供稱：僅向丙○○拿一次身分證影
      本（原審卷第三十一頁），於本院調查中供稱：是丙○○自已主動交身分證影
      本給伊的，只有這一次，但有報過二次稅，這件事情丙○○也知情，伊當時有
      跟丙○○講，係伊父親在作行銷事業，需要身分證資料報稅，丙○○也有同意
      （見本院九十一年十二月五日訊問筆錄），核與共同被告甲○○於臺灣板橋地
      方法院檢察署檢察官九十年六月一日偵訊時所述，及共同被告丙○○於原審另
      案審理中所供述，及共同被告丙○○於原審調查中供稱：乙○○跟伊說借給他
      報稅用，當時伊在當兵（原審卷第十五頁），又稱：曾經將身分證拿給乙○○
      給弗青企業有限公司申報所得稅，僅拿一次給乙○○，是在八十三年初給乙○○的等語之情節相符（見原審卷第二十七頁、第四十五頁），而被告丙○○於
      八十年六月至八十二年六月間正在服役中，暨八十三年間均未在弗青企業有限
      公司任職，有勞工保險卡、退伍令各乙紙足據（見偵查卷第七頁、第八頁），
      依財政部臺北市國稅局綜合所得稅核定通知書所載，納稅人丙○○八十二年度
      未申報核定弗青企業有限公司薪資所得十五萬元，八十三年度未申報核定弗青
      企業有限公司薪資所得十五萬元，亦有該綜合所得稅核定通知書二紙在卷可稽
      （見偵查卷第四頁、第五頁），足見被告及共同被告丙○○均明知丙○○八十
      二年、八十三年間未在公司任職，仍由被告向知情之共同被告丙○○索取身分
      證影本虛報薪資，幫助弗青公司逃漏稅捐，至堪明顯。
（二）又被告乙○○於八十三年初取得共同被告丙○○之身分證影印本後，交由共同
      被告甲○○交付不知情之某不詳姓名之會計小姐，先後在八十二年度、八十三
      年度之各類所得扣繳暨免扣繳憑單虛偽記載丙○○分別於八十二年及八十三年
      間向弗青公司各領取薪資一十五萬元，虛增弗青公司八十二年度及八十三年度
      之營業成本，再分別於八十三年五月十一日及八十四年五月十一日持向財政部
      台北市國稅局辦理弗青公司八十二年度及八十三年度之營利事業所得稅申報，
      分別有弗青公司八十二年度、八十三年度營利事業所得稅結算申報書影本各二
      份、弗青公司八十二年度、八十三年度營利事業所得稅結算申報核定通知書各
      二紙、法務部調查局桃園縣調查站八十五年五月十七日調件明細表一份附於臺
      灣桃園地方法院檢察署八十五年度偵字第七八一七號卷，及上開財政部臺北市
      國稅局綜合所得稅核定通知書（納稅人丙○○）影本二份附於臺灣板橋地方法
      院檢察署九十年度偵字第六五六八號卷可證。再共同被告甲○○於弗青公司八
      十二年度及八十三年度之營業成本虛列共同被告丙○○各領薪一十五萬元，參
      照原審八十五年度訴字第一三一四號甲○○違反稅捐稽徵法等案件，弗青公司
      於八十二年、八十三年度因虛列吳懷恩所得（依前開法務部調查局桃園縣調查
      站八十五年五月十七日調件明細表所載，虛列吳懷恩於八十二年及八十三年之
      薪資亦各為一十五萬元，與本件相同），致逃漏之營利事業所得稅各為三萬七
      千五百元，有財政部台北市國稅局八十五年十一月六日財北國稅審參字第八五
      ０五一０八三號函附卷足參（參見該卷第七頁），故被告幫助納稅義務人弗青
      公司逃漏八十二年度、八十三年度之營業所得稅各為三萬七千五百元，應可認
      定。
（三）本案事證明確，被告前開犯行已堪認定，應予依法論科。
二、論罪：
（一）按稅捐稽徵法第四十一條之處罰對象為納稅義務人，同法第四十七條則將納稅
      義務人為公司或商號之責任，基於刑事政策之考慮，於其應處徒刑範圍，轉嫁
      於公司或商號負責人，故於此種情形而受罰之公司或商號負責人，乃屬「代罰
      」之性質，則公司負責人以外之人與公司負責人共同基於幫助該公司逃漏營利
      事業所得稅，而蒐集他人之身分證影印本以供該公司虛列薪資支出時，該非公
      司負責人之人即僅應成立稅捐稽徵法第四十三條第一項之幫助逃漏稅捐罪。查
   被告乙○○為弗青公司股東，為幫助弗青公司逃漏八十二、八十三年度之營利
      事業所得稅，而由被告乙○○向知情之共同被告丙○○取得身分證影印本，再
      由共同被告甲○○先後委由不知情之某不詳姓名之會計小姐製作不實之八十二
      年度及八十三年度各類所得扣繳暨免扣繳憑單，並據以填寫該公司八十二年度
      、八十三年度營利事業所得稅結算申報書，再持向國稅局桃園縣分局申報，使
      弗青公司因而逃漏八十二年度、八十三年度營利事業所得稅各三萬七千五百元
      ，足以生損害稅捐稽徵機關課稅之正確性及公信力等行為，核其所為係犯稅捐
      稽徵法第四十三條第一項之幫助逃漏稅捐罪。
（二）公訴意旨認被告係犯稅捐稽徵法第四十七條第一款、第四十一條之逃漏稅捐罪
      ，依前開說明顯屬誤會，惟起訴之社會事實同一，爰依法變更起訴法條。
（三）本件被告乙○○與共同被告丙○○，均基於幫助逃漏稅捐犯意幫助弗青公司逃
      漏稅捐，雖刑法第二十八條之共同正犯係指二人以上共同實施犯罪之行為者而
      言，幫助他人犯罪，並非實施正犯，在事實上雖有二人以上共同幫助，要應各
      負幫助責任，仍無適用該條之餘地（最高法院33年上字第793號判例、72年度
      台上字第7115號裁判參照），惟稅捐稽徵法第四十三條第一項之幫助逃漏稅捐
      罪係獨立之犯罪型態，與刑法總則之幫助犯尚屬有間，是被告乙○○與共同被
      告丙○○就幫助逃漏稅捐罪間，有犯意聯絡及行為分擔，均為共同正犯。
（四）被告乙○○基於幫助弗青公司逃漏稅捐之犯意，於八十三年初取得共同被告丙○○之身分證影印本一次，被告乙○○取得共同被告丙○○之身分證影印本後
      ，交由共同被告甲○○先後於八十三年初及八十四年初某日交付不知情之某不
      詳姓名之會計小姐，分別在八十二年度、八十三年度之各類所得扣繳暨免扣繳
      憑單虛偽記載丙○○各於八十二年及八十三年間向弗青公司各領取薪資一十五
      萬元，虛增弗青公司八十二年度及八十三年度之營業成本，再分別於八十三年
      五月十一日及八十四年五月十一日持向財政部台北市國稅局辦理弗青公司八十
      二年度及八十三年度之營利事業所得稅申報，共同被告甲○○即納稅義務人顯
      係以不正當方法逃漏稅捐二次（稅捐稽徵法第四十七條第一款、第四十一條之
      逃漏稅捐罪係代罰性質，無所謂基於概括之犯意反覆為之，應依連續犯論之問
      題），被告乙○○係以一個幫助行為，幫助納稅義務人以不正當方法逃漏稅捐
      貳罪。
（五）至於被告乙○○基於幫助弗青公司逃漏稅捐之犯意，於八十三年初取得共同被
      告丙○○之身分證影印本一次，被告乙○○取得共同被告丙○○之身分證影印
      本後交付另案被告甲○○，另案被告甲○○如何處理，則非被告乙○○所得過
      問，亦未參與，是另案被告甲○○先後於八十三年初及八十四年初某日交付不
      知情之某不詳姓名之會計小姐，分別在八十二年度、八十三年度之各類所得扣
      繳暨免扣繳憑單虛偽記載丙○○各於八十二年及八十三年間向弗青公司各領取
      薪資一十五萬元，另案被告甲○○所涉刑法第二百十五條從事業務之人，明知
      為不實之事項，而登載於其業務上作成之文書罪部分，要無擴張論以被告乙○○為共同正犯之餘地，併予敘明。
四、撤銷改判及理由：
    原審予以論罪科刑，固非無見，惟：
（一）被告乙○○基於幫助弗青公司逃漏稅捐之犯意，於八十三年初取得共同被告丙○○之身分證影印本一次，被告乙○○取得共同被告丙○○之身分證影印本後
      ，交由同案被告甲○○先後於八十三年初及八十四年初某日交付不知情之某不
      詳姓名之會計小姐，分別在八十二年度、八十三年度之各類所得扣繳暨免扣繳
      憑單虛偽記載丙○○各於八十二年及八十三年間向弗青公司各領取薪資一十五
      萬元，虛增弗青公司八十二年度及八十三年度之營業成本，再分別於八十三年
      五月十一日及八十四年五月十一日持向財政部台北市國稅局辦理弗青公司八十
      二年度及八十三年度之營利事業所得稅申報，同案被告甲○○即納稅義務人顯
      係以不正當方法逃漏稅捐二次（稅捐稽徵法第四十七條第一款、第四十一條之
      逃漏稅捐罪係代罰性質，無所謂基於概括之犯意反覆為之，應依連續犯論之問
      題），被告乙○○係以一個幫助行為，幫助納稅義務人以不正當方法逃漏稅捐
      貳罪。原審認乙○○基於幫助弗青公司逃漏稅捐之概括犯意，連續幫助弗青公
      司逃漏八十二年度及八十三年度之營利事業所得稅，為連續犯，認事用法均有
      違誤。
（二）按商業會計法第十五條之原始憑證，係指證明事項之經過，而為造具記帳憑證
      所根據之憑證；而薪資支出依營利事業所得稅查核準則第七十一條第十一款規
      定「薪資支出之原始憑證，為收據或簽收之名冊，其由工會或合作社出具之收
      據，應另付工人之印領清冊，職工薪資如係送銀行分別存入各該職工帳戶者，
      應以銀行蓋章證明存入之清單予以認定」，同條第九款規定「薪資支出，未依
      法扣繳所得稅款者除應通知限期補繳，補報扣繳憑單並依法處罰外，依本條有
      關規定予以認定」，堪認扣繳暨免扣繳憑單在稅法上並非認定薪資支出之原始
      憑證，自難認屬商業會計法第十五條原始憑證之範圍。是本件原審認定被告乙○○涉有修正前商業會計法第六十六條第一款之填製不實會計憑證罪，且與被
      告另涉之違反稅捐稽徵法第四十三條第一項之幫助逃漏稅捐罪間，有方法、結
      果之牽連關係，應從一重論以修正前商業會計法第六十六條第一款之填製不實
      會計憑證罪，適用法則實有未當。
（三）被告乙○○基於幫助弗青公司逃漏稅捐之犯意，於八十三年初取得共同被告丙○○之身分證影印本一次，被告乙○○取得共同被告丙○○之身分證影印本後
      交付另案被告甲○○，另案被告甲○○如何處理，則非被告乙○○所得過問，
      亦未參與，是另案被告甲○○先後於八十三年初及八十四年初某日交付不知情
      之某不詳姓名之會計小姐，分別在八十二年度、八十三年度之各類所得扣繳暨
      免扣繳憑單虛偽記載丙○○各於八十二年及八十三年間向弗青公司各領取薪資
      一十五萬元，另案被告甲○○所涉刑法第二百十五條從事業務之人，明知為不
      實之事項，而登載於其業務上作成之文書罪部分，要無擴張論以被告乙○○為
      共同正犯之餘地，原審論處被告乙○○共同連續商業負責人以明知為不實之事
      項，而填製會計憑證罪，已有不當，並以商業會計法第七十一條第一款（即修
      正前第六十六條第一款）規定之以明知不實之事項而填製會計憑證罪，原即含
      有業務上登載不實之本質，應不再另論以刑法第二百十六條、第二百十五條之
      行使業務上登載不實文書罪，已含有被告亦犯有行使業務上登載不實文書罪之
      意，尚有未洽。
    檢察官上訴意旨以原審認扣繳暨免扣繳憑單在稅法上並非認定薪資支出之原始憑
    證，適用修正前商業會計法第六十六條第一款之填製不實會計憑證罪予以論處，
    於法未合為由，指摘原判決不當，為有理由，原判決併有上開可議，自應由本院
    予以撤銷改判。
五、科刑及其審酌事項：
    爰審酌被告係因一時貪念，致罹刑章，且事後已由共同被告甲○○補繳稅款，有
    財政部台北市國稅局八十三年度營利事業所得稅核定稅額繳款書影本二紙及該局
    違章案件罰鍰繳款書影本一紙附於本院八十五年度訴字第一三一四號卷可稽，及
    其犯罪之動機、目的、手段、智識程度、其犯罪後態度，又被告乙○○基於幫助
    弗青公司逃漏稅捐之犯意，於八十三年初取得共同被告丙○○之身分證影印本僅
    有一次，非原審所認八十三年初及八十四年初各取得一次等一切情狀，量處如主
    文第二項所示之刑。又被告行為後，原刑法第四十一條有關有期徒刑易科罰金之
    規定，業於九十年一月四日經立法院三讀修正通過，於同年月十日經總統公布，
    並於同年月十二日生效施行，依修正後刑法第四十一條第一項前段規定：「犯最
    重本刑為五年以下有期徒刑以下之刑之罪，而受六月以下有期徒刑或拘役之宣告
    ，因身體、教育、職業、家庭之關係或其他正當理由，執行顯有困難，得以一元
    以上三元以下折算一日，易科罰金。」，經比較新舊法之規定，以新法之規定較
    有利於被告，依刑法第二條第一項前段之規定，本案自應適用修正後刑法第四十
    一條第一項前段有關易科罰金之規定，諭知被告前開有期徒刑易科罰金之折算標
    準。
六、緩刑之宣告：
    查被告前未曾受有期徒刑以上刑之宣告，因一時失慮，偶罹刑典，事後已坦承犯
    行，已具悔意，經此偵審程序及刑之宣告後，應知警惕而無再犯之虞，本院因認
    暫不執行其刑為當，予以宣告緩刑二年，用啟自新。
七、不另為無罪之諭知部分：
（一）公訴事實：
      公訴意旨另以：被告乙○○明知其父甲○○即弗青企業有限公司負責人擬以蒐
      集未在該公司任職領薪之人之身分證影印本，以供其申報弗青公司八十二年度
      及八十三年度之薪資費用，以逃漏該公司逃漏八十二年度及八十三年度之營利
      事業所得稅，竟基於幫助弗青公司逃漏稅捐之概括犯意，及與甲○○共同基於
      商業負責人以明知為不實之事項，而填製會計憑證（指各類所得扣繳暨免扣繳
      憑單）之概括犯意聯絡，找尋友人丙○○提供身份證影本，丙○○亦明知乙○○蒐集身份證影本之目的係為供幫助公司逃漏稅捐之用，竟與乙○○基於幫助
      納稅義務人以不正當方法逃漏稅捐之概括犯意聯絡，連續於八十三年初及八十
      四年初之某日，於台北市某不詳地點將其身份證影本交付予乙○○，乙○○再
      交由甲○○交付不知情之某不詳姓名之會計小姐，在八十二年度、八十三年度
      之各類所得扣繳暨免扣繳憑單虛偽記載丙○○分別於八十二年及八十三年間向
      弗青公司各領取薪資新台幣（下同）一十五萬元，虛增弗青公司八十二年度及
      八十三年度之營業成本，以此不正當之方式幫助弗青公司逃漏八十二年度及八
      十三年度營利事業所得稅各三萬七千五百元，均足以生損害於稅捐稽徵機關課
      稅之正確性及公信力。因認被告亦犯修正前商業會計法第六十六條第一款虛偽
      填製會計憑證罪嫌。
（二）按商業會計法第十五條之原始憑證，係指證明事項之經過，而為造具記帳憑證
      所根據之憑證；而薪資支出依營利事業所得稅查核準則第七十一條第十一款規
      定「薪資支出之原始憑證，為收據或簽收之名冊，其由工會或合作社出具之收
      據，應另付工人之印領清冊，職工薪資如係送銀行分別存入各該職工帳戶者，
      應以銀行蓋章證明存入之清單予以認定」，同條第九款規定「薪資支出，未依
      法扣繳所得稅款者除應通知限期補繳，補報扣繳憑單並依法處罰外，依本條有
      關規定予以認定」，堪認扣繳暨免扣繳憑單在稅法上並非認定薪資支出之原始
      憑證，自難認屬商業會計法第十五條原始憑證之範圍。且被告係以幫助甲○○
      漏稅之意思交付丙○○之身分證影本，供其製作不實扣交憑單，被告並未共同
      製作不實扣交憑單，已如前查證，是本件原審認定被告乙○○涉有修正前商業
      會計法第六十六條第一款之填製不實會計憑證罪，且與被告另涉之違反稅捐稽
      徵法第四十三條第一項之幫助逃漏稅捐罪間，有方法、結果之牽連關係，應從
      一重論以修正前商業會計法第六十六條第一款之填製不實會計憑證罪，尚有未
      合。惟公訴人認此部份與起訴有罪部分具有裁判上一罪之牽連關係，爰不另為
      無罪之諭知。
八、法律適用：
據上論斷，應依刑事訴訟法第三百六十九條第一項前段、第三百六十四條、第二百九
十九條第一項前段、第三百條，稅捐稽徵法第四十三條第一項，刑法第十一條前段、
第二十八條、修正後第四十一條第一項前段、第七十四條第一款，罰金罰鍰提高標準
條例第二條，判決如主文。
本案經檢察官林炳雄到庭執行職務
中    華    民    國      九十一  年       十二     月      二十七      日
                              臺灣高等法院刑事第二十二庭
                                  審判長法  官  許  正  順
                                        法  官  林  明  俊
                                        法  官  邱  同  印
右正本證明與原本無異。
如不服本判決應於收受送達後十日內向本院提出上訴書狀，其未敘述上訴之理由者並
得於提起上訴後十日內向本院補提理由書（均須按他造當事人之人數附繕本）。
                                        書記官  莊  昭  樹
中    華    民    國      九十一  年       十二     月       三十       日
附錄論罪科法依據之法條：
稅捐稽徵法第四十三條
教唆或幫助犯第四十一條或第四十二條之罪者，處三年以下有期徒刑、拘役、或科一
千元以下罰金。
執行業務之律師或會計師犯前項之罪者，加重其刑至二分之一。
